---
title: "Facteurs de risque des maladies cardiaques"
subtitle: "Analyse statistique du jeu de données Heart Disease (CDC 2020)"
author: "MARTEL Dimitri - RICHARD Dorian - MICHAULT Louis - TORRES Léo"
date: "`r format(Sys.Date(), '%d %B %Y')`"
output:
  html_document:
    theme: flatly
    highlight: tango
    toc: true
    toc_float:
      collapsed: false
      smooth_scroll: true
    toc_depth: 3
    number_sections: true
    df_print: paged
    code_folding: hide
---

```{r setup, include=FALSE}
knitr::opts_chunk$set(
  echo    = FALSE,
  warning = FALSE,
  message = FALSE,
  fig.align = "center",
  fig.width = 9,
  fig.height = 5
)
```

```{r libraries}
library(dplyr)
library(ggplot2)
library(tidyr)
library(scales)
library(knitr)
library(kableExtra)
library(corrplot)
library(forcats)

theme_set(
  theme_minimal(base_size = 13) +
    theme(
      plot.title    = element_text(face = "bold", size = 14),
      plot.subtitle = element_text(color = "grey50", size = 11),
      legend.position = "bottom"
    )
)

PALETTE_MALADIE <- c("No" = "#4CAF50", "Yes" = "#E53935")
```

```{r load-data}
df <- read.csv("../data/heart.csv", stringsAsFactors = FALSE) %>%
  select(-1) %>%   # supprime l'index
  mutate(
    HeartDisease     = factor(HeartDisease,     levels = c("No", "Yes")),
    Smoking          = factor(Smoking,          levels = c("No", "Yes")),
    AlcoholDrinking  = factor(AlcoholDrinking,  levels = c("No", "Yes")),
    Stroke           = factor(Stroke,           levels = c("No", "Yes")),
    DiffWalking      = factor(DiffWalking,      levels = c("No", "Yes")),
    Sex              = factor(Sex),
    Diabetic         = factor(Diabetic),
    PhysicalActivity = factor(PhysicalActivity, levels = c("No", "Yes")),
    GenHealth        = factor(GenHealth, levels = c("Poor", "Fair", "Good", "Very good", "Excellent")),
    Asthma           = factor(Asthma,           levels = c("No", "Yes")),
    KidneyDisease    = factor(KidneyDisease,    levels = c("No", "Yes")),
    SkinCancer       = factor(SkinCancer,       levels = c("No", "Yes")),
    AgeCategory      = factor(AgeCategory, levels = c(
      "18-24","25-29","30-34","35-39","40-44","45-49",
      "50-54","55-59","60-64","65-69","70-74","75-79","80 or older"
    )),
    Race = factor(Race)
  )

n_total   <- nrow(df)
n_malade  <- sum(df$HeartDisease == "Yes")
pct_malade <- round(100 * n_malade / n_total, 1)
```

---

# Introduction

Les maladies cardiovasculaires représentent la première cause de mortalité mondiale. Comprendre les facteurs
de risque associés à leur développement est un enjeu majeur de santé publique.

Ce rapport analyse le jeu de données **Heart Disease** issu de l'enquête américaine BRFSS 2020 (CDC),
qui recense **`r format(n_total, big.mark = " ")` patients** décrits par **19 variables** — habitudes de vie,
antécédents médicaux et données démographiques.

**Problématique :** Quels facteurs sont les plus fortement associés au risque de développer une maladie cardiaque ?

## Description des variables

```{r table-variables}
vars_desc <- tibble::tibble(
  Variable         = names(df),
  Type             = c("Binaire","Continue","Binaire","Binaire","Binaire","Continue",
                       "Continue","Binaire","Catégorielle","Catégorielle","Catégorielle",
                       "Catégorielle","Binaire","Continue","Ordinale","Binaire","Binaire","Binaire"),
  Description      = c(
    "Maladie cardiaque déclarée (variable cible)",
    "Indice de masse corporelle",
    "Fumeur (≥100 cigarettes à vie)",
    "Consommation excessive d'alcool",
    "Antécédent d'AVC",
    "Jours de mauvaise santé physique (30 derniers jours)",
    "Jours de mauvaise santé mentale (30 derniers jours)",
    "Difficultés à marcher ou monter des escaliers",
    "Sexe biologique",
    "Tranche d'âge (13 niveaux)",
    "Origine ethnique",
    "Diabète diagnostiqué",
    "Activité physique hors travail (30 derniers jours)",
    "Heures de sommeil par nuit",
    "État de santé général perçu (5 niveaux)",
    "Asthme",
    "Maladie rénale",
    "Cancer de la peau"
  )
)

kable(vars_desc, caption = "Description des 18 variables du jeu de données") %>%
  kable_styling(bootstrap_options = c("striped", "hover", "condensed"), full_width = FALSE) %>%
  column_spec(1, bold = TRUE, color = "#1565C0") %>%
  row_spec(1, background = "#FFF9C4")
```

---

# Exploration des données

## Dimensions et qualité

```{r summary-quanti}
df_quanti <- df %>% select(BMI, PhysicalHealth, MentalHealth, SleepTime)

stats_quanti <- df_quanti %>%
  summarise(across(everything(), list(
    Min    = ~round(min(.),    2),
    Médiane = ~round(median(.), 2),
    Moyenne = ~round(mean(.),   2),
    `Écart-type` = ~round(sd(.), 2),
    Max    = ~round(max(.),    2)
  ))) %>%
  pivot_longer(everything(), names_to = c("Variable", ".value"), names_sep = "_")

kable(stats_quanti, caption = "Statistiques descriptives des variables quantitatives") %>%
  kable_styling(bootstrap_options = c("striped", "hover", "condensed"), full_width = FALSE)
```

```{r na-check, results='asis'}
n_na <- sum(is.na(df))
cat(sprintf(
  "> Le jeu de données ne contient **aucune valeur manquante** (%d NA détectés sur %d valeurs).",
  n_na, n_total * ncol(df)
))
```

## Déséquilibre de la variable cible

```{r target-balance, fig.height=3.5}
df %>%
  count(HeartDisease) %>%
  mutate(pct = n / sum(n)) %>%
  ggplot(aes(x = HeartDisease, y = n, fill = HeartDisease)) +
  geom_col(width = 0.5, show.legend = FALSE) +
  geom_text(aes(label = paste0(format(n, big.mark=" "), "\n(", percent(pct, accuracy=0.1), ")")),
            vjust = -0.4, size = 4, fontface = "bold") +
  scale_fill_manual(values = PALETTE_MALADIE) +
  scale_y_continuous(labels = label_number(big.mark = " "), expand = expansion(mult = c(0, 0.15))) +
  labs(
    title    = "Distribution de la variable cible : HeartDisease",
    subtitle = paste0(pct_malade, "% des patients déclarent une maladie cardiaque"),
    x = "Maladie cardiaque", y = "Nombre de patients"
  )
```

---

# Statistiques descriptives univariées

## Variables quantitatives

```{r histo-quanti, fig.height=7}
df_long_quanti <- df %>%
  select(BMI, PhysicalHealth, MentalHealth, SleepTime) %>%
  pivot_longer(everything(), names_to = "Variable", values_to = "Valeur")

labels_quanti <- c(
  BMI            = "IMC",
  PhysicalHealth = "Jours de mauvaise santé physique",
  MentalHealth   = "Jours de mauvaise santé mentale",
  SleepTime      = "Heures de sommeil / nuit"
)

df_long_quanti %>%
  ggplot(aes(x = Valeur)) +
  geom_histogram(fill = "#1565C0", color = "white", bins = 40, alpha = 0.85) +
  facet_wrap(~Variable, scales = "free", labeller = labeller(Variable = labels_quanti)) +
  scale_y_continuous(labels = label_number(big.mark = " ")) +
  labs(
    title    = "Distribution des variables quantitatives",
    subtitle = "Histogrammes — effectifs bruts",
    x = NULL, y = "Effectif"
  )
```

## Variables qualitatives

```{r barplot-quali, fig.height=9}
quali_vars <- c("Smoking","AlcoholDrinking","Stroke","DiffWalking","Sex",
                "Diabetic","PhysicalActivity","Asthma","KidneyDisease","SkinCancer")

df %>%
  select(all_of(quali_vars)) %>%
  pivot_longer(everything(), names_to = "Variable", values_to = "Modalite") %>%
  count(Variable, Modalite) %>%
  group_by(Variable) %>%
  mutate(pct = n / sum(n)) %>%
  ungroup() %>%
  ggplot(aes(x = Modalite, y = pct, fill = Modalite)) +
  geom_col(show.legend = FALSE) +
  geom_text(aes(label = percent(pct, accuracy = 0.1)), vjust = -0.3, size = 3) +
  scale_y_continuous(labels = percent_format(), expand = expansion(mult = c(0, 0.15))) +
  scale_fill_brewer(palette = "Set2") +
  facet_wrap(~Variable, scales = "free_x", ncol = 4) +
  labs(
    title    = "Distribution des variables qualitatives binaires",
    subtitle = "Proportions par modalité",
    x = NULL, y = "Proportion"
  ) +
  theme(axis.text.x = element_text(size = 9))
```

```{r barplot-age, fig.height=4}
df %>%
  count(AgeCategory) %>%
  mutate(pct = n / sum(n)) %>%
  ggplot(aes(x = AgeCategory, y = pct)) +
  geom_col(fill = "#5C6BC0", alpha = 0.85) +
  geom_text(aes(label = percent(pct, accuracy = 0.1)), vjust = -0.3, size = 3) +
  scale_y_continuous(labels = percent_format(), expand = expansion(mult = c(0, 0.15))) +
  labs(
    title = "Distribution par tranche d'âge",
    x = "Tranche d'âge", y = "Proportion"
  ) +
  theme(axis.text.x = element_text(angle = 40, hjust = 1))
```

```{r barplot-race, fig.height=4}
df %>%
  count(Race) %>%
  mutate(
    pct  = n / sum(n),
    Race = fct_reorder(Race, n)
  ) %>%
  ggplot(aes(x = Race, y = pct)) +
  geom_col(fill = "#26A69A", alpha = 0.85) +
  geom_text(aes(label = percent(pct, accuracy = 0.1)), hjust = -0.1, size = 3.5) +
  scale_y_continuous(labels = percent_format(), expand = expansion(mult = c(0, 0.2))) +
  coord_flip() +
  labs(title = "Distribution par origine ethnique", x = NULL, y = "Proportion")
```

---

# Analyse bivariée — HeartDisease vs facteurs de risque

## Variables quantitatives

```{r boxplot-quanti-maladie, fig.height=6}
df %>%
  select(HeartDisease, BMI, PhysicalHealth, MentalHealth, SleepTime) %>%
  pivot_longer(-HeartDisease, names_to = "Variable", values_to = "Valeur") %>%
  ggplot(aes(x = HeartDisease, y = Valeur, fill = HeartDisease)) +
  geom_boxplot(alpha = 0.75, outlier.size = 0.3, outlier.alpha = 0.2) +
  scale_fill_manual(values = PALETTE_MALADIE, name = "Maladie cardiaque") +
  facet_wrap(~Variable, scales = "free_y", labeller = labeller(Variable = labels_quanti)) +
  labs(
    title    = "Variables quantitatives selon la présence de maladie cardiaque",
    subtitle = "Comparaison des distributions par boxplots",
    x = "Maladie cardiaque", y = NULL
  )
```

## Taux de maladie cardiaque par facteur

```{r taux-maladie-quali, fig.height=8}
plot_taux <- function(var, label) {
  df %>%
    group_by(.data[[var]], HeartDisease) %>%
    summarise(n = n(), .groups = "drop") %>%
    group_by(.data[[var]]) %>%
    mutate(pct = n / sum(n)) %>%
    filter(HeartDisease == "Yes") %>%
    ggplot(aes(x = .data[[var]], y = pct)) +
    geom_col(fill = "#E53935", alpha = 0.8) +
    geom_text(aes(label = percent(pct, accuracy = 0.1)), vjust = -0.3, size = 3.2) +
    scale_y_continuous(labels = percent_format(), expand = expansion(mult = c(0, 0.15)),
                       limits = c(0, NA)) +
    labs(title = label, x = NULL, y = "Taux HeartDisease") +
    theme(axis.text.x = element_text(angle = 30, hjust = 1, size = 9))
}

p1 <- plot_taux("Smoking",       "Tabagisme")
p2 <- plot_taux("AlcoholDrinking","Alcool")
p3 <- plot_taux("Stroke",         "Antécédent AVC")
p4 <- plot_taux("DiffWalking",    "Difficultés à marcher")
p5 <- plot_taux("Diabetic",       "Diabète")
p6 <- plot_taux("PhysicalActivity","Activité physique")
p7 <- plot_taux("GenHealth",      "Santé générale perçue")
p8 <- plot_taux("KidneyDisease",  "Maladie rénale")

gridExtra::grid.arrange(p1, p2, p3, p4, p5, p6, p7, p8, ncol = 4,
  top = grid::textGrob(
    "Taux de maladie cardiaque selon chaque facteur de risque",
    gp = grid::gpar(fontface = "bold", fontsize = 13)
  )
)
```

## Âge, sexe et maladie cardiaque

```{r heatmap-age-sex, fig.height=4.5}
df %>%
  group_by(AgeCategory, Sex, HeartDisease) %>%
  summarise(n = n(), .groups = "drop") %>%
  group_by(AgeCategory, Sex) %>%
  mutate(pct = n / sum(n)) %>%
  filter(HeartDisease == "Yes") %>%
  ggplot(aes(x = AgeCategory, y = Sex, fill = pct)) +
  geom_tile(color = "white", linewidth = 0.5) +
  geom_text(aes(label = percent(pct, accuracy = 1)), size = 3.2, color = "white", fontface = "bold") +
  scale_fill_gradient(low = "#FFCDD2", high = "#B71C1C", labels = percent_format(), name = "Taux") +
  labs(
    title    = "Taux de maladie cardiaque par tranche d'âge et sexe",
    subtitle = "Le risque augmente fortement après 55 ans",
    x = "Tranche d'âge", y = NULL
  ) +
  theme(axis.text.x = element_text(angle = 40, hjust = 1))
```

```{r barplot-race-maladie, fig.height=4}
df %>%
  group_by(Race, HeartDisease) %>%
  summarise(n = n(), .groups = "drop") %>%
  group_by(Race) %>%
  mutate(pct = n / sum(n)) %>%
  ggplot(aes(x = fct_reorder(Race, pct, function(x) x[2]), y = pct, fill = HeartDisease)) +
  geom_col(position = "fill") +
  scale_fill_manual(values = PALETTE_MALADIE, name = "Maladie cardiaque") +
  scale_y_continuous(labels = percent_format()) +
  coord_flip() +
  labs(
    title = "Répartition de la maladie cardiaque par origine ethnique",
    x = NULL, y = "Proportion"
  )
```

---

# Corrélations entre variables quantitatives

```{r corr-matrix, fig.height=5, fig.width=6}
df_cor <- df %>%
  mutate(
    HeartDisease_bin = as.integer(HeartDisease == "Yes"),
    Smoking_bin      = as.integer(Smoking == "Yes"),
    Stroke_bin       = as.integer(Stroke == "Yes"),
    Diabetic_bin     = as.integer(Diabetic %in% c("Yes", "Yes (during pregnancy)")),
    DiffWalking_bin  = as.integer(DiffWalking == "Yes"),
    KidneyDisease_bin= as.integer(KidneyDisease == "Yes"),
    Age_num          = as.integer(AgeCategory)
  ) %>%
  select(HeartDisease_bin, BMI, PhysicalHealth, MentalHealth, SleepTime,
         Age_num, Smoking_bin, Stroke_bin, Diabetic_bin, DiffWalking_bin, KidneyDisease_bin)

colnames(df_cor) <- c("Maladie\ncardiaque","IMC","Santé\nphysique","Santé\nmentale",
                      "Sommeil","Âge","Tabac","AVC","Diabète","Diff.\nmarche","Rein")

M <- cor(df_cor)
corrplot(M,
  method   = "color",
  type     = "upper",
  tl.cex   = 0.8,
  tl.col   = "black",
  addCoef.col = "black",
  number.cex  = 0.65,
  col      = colorRampPalette(c("#1565C0","white","#C62828"))(200),
  title    = "Matrice de corrélation des variables (encodées numériquement)",
  mar      = c(0,0,2,0)
)
```

---

# Modélisation — Régression logistique

```{r logit-model}
df_model <- df %>%
  mutate(
    HeartDisease_bin = as.integer(HeartDisease == "Yes"),
    Age_num          = as.integer(AgeCategory),
    Diabetic_bin     = as.integer(Diabetic %in% c("Yes", "Yes (during pregnancy)"))
  )

set.seed(42)
df_sample <- df_model %>% sample_n(50000)

modele <- glm(
  HeartDisease_bin ~ Age_num + BMI + Smoking + Stroke + DiffWalking +
    PhysicalHealth + MentalHealth + SleepTime + Sex + GenHealth +
    Diabetic_bin + KidneyDisease + PhysicalActivity,
  data   = df_sample,
  family = binomial(link = "logit")
)
```

```{r odds-ratio-plot, fig.height=6}
coefs <- broom::tidy(modele, exponentiate = TRUE, conf.int = TRUE) %>%
  filter(term != "(Intercept)") %>%
  mutate(
    term = recode(term,
      Age_num             = "Âge (par tranche)",
      BMI                 = "IMC",
      SmokingYes          = "Tabagisme",
      StrokeYes           = "Antécédent AVC",
      DiffWalkingYes      = "Difficultés à marcher",
      PhysicalHealth      = "Jours mauvaise santé physique",
      MentalHealth        = "Jours mauvaise santé mentale",
      SleepTime           = "Heures de sommeil",
      SexMale             = "Sexe masculin",
      `GenHealthFair`     = "Santé : Passable",
      `GenHealthGood`     = "Santé : Bonne",
      `GenHealthPoor`     = "Santé : Mauvaise",
      `GenHealthVery good`= "Santé : Très bonne",
      Diabetic_bin        = "Diabète",
      KidneyDiseaseYes    = "Maladie rénale",
      PhysicalActivityYes = "Activité physique"
    ),
    Significatif = p.value < 0.05,
    term = fct_reorder(term, estimate)
  )

ggplot(coefs, aes(x = estimate, y = term, color = Significatif)) +
  geom_vline(xintercept = 1, linetype = "dashed", color = "grey50") +
  geom_errorbarh(aes(xmin = conf.low, xmax = conf.high), height = 0.3, alpha = 0.6) +
  geom_point(size = 3) +
  scale_color_manual(values = c("FALSE" = "grey60", "TRUE" = "#C62828"),
                     labels = c("Non significatif (p≥0.05)", "Significatif (p<0.05)")) +
  scale_x_log10() +
  labs(
    title    = "Odds Ratios — Régression logistique",
    subtitle = "Facteurs associés à la maladie cardiaque (n = 50 000, IC 95%)",
    x = "Odds Ratio (échelle log)", y = NULL,
    color = NULL
  ) +
  theme(legend.position = "top")
```

```{r model-table}
coefs %>%
  select(Facteur = term, `Odds Ratio` = estimate, `IC 2.5%` = conf.low, `IC 97.5%` = conf.high, `p-valeur` = p.value) %>%
  mutate(across(where(is.numeric), ~round(., 3))) %>%
  arrange(desc(`Odds Ratio`)) %>%
  kable(caption = "Odds Ratios de la régression logistique") %>%
  kable_styling(bootstrap_options = c("striped","hover","condensed"), full_width = FALSE) %>%
  row_spec(which(coefs %>% arrange(desc(estimate)) %>% pull(Significatif)), background = "#FFEBEE")
```

---

# Conclusions

L'analyse du jeu de données BRFSS 2020 met en évidence plusieurs facteurs fortement associés au risque de maladie cardiaque :

- **L'âge** est le prédicteur le plus puissant : le taux de maladie cardiaque passe de moins de 2% chez les 18-24 ans à plus de 25% chez les 80 ans et plus.
- **Les antécédents médicaux** (AVC, maladie rénale, difficultés à marcher, diabète) sont fortement corrélés à la maladie cardiaque, traduisant probablement des co-morbidités ou une fragilité systémique.
- **L'état de santé général perçu** est un indicateur synthétique très discriminant : les patients se déclarant en mauvaise santé ont un risque nettement supérieur.
- **Le tabagisme** est associé à un risque augmenté, confirmant les données de la littérature.
- **L'activité physique** apparaît comme facteur protecteur.
- Le déséquilibre de classe (`r pct_malade`% de cas positifs) limite la portée prédictive d'un modèle simple et invite à des méthodes de rééquilibrage pour une modélisation approfondie.

---

# Annexe {-}

```{r annexe, echo=TRUE, eval=FALSE}
# Fonction utilitaire : calcul du taux de HeartDisease par variable catégorielle
taux_maladie <- function(data, var) {
  data %>%
    group_by(.data[[var]], HeartDisease) %>%
    summarise(n = n(), .groups = "drop") %>%
    group_by(.data[[var]]) %>%
    mutate(pct = n / sum(n)) %>%
    filter(HeartDisease == "Yes") %>%
    arrange(desc(pct))
}
```
